臺灣苗栗地方法院刑事裁定
111年度聲字第832號
聲明異議人即  
受刑人之配偶  章曉琳

受   刑   人  陳明友

                      住苗栗縣○○市○○里00鄰○○○村0      號
上列聲明異議人因受刑人陳明友公共危險案件，對於臺灣苗栗地
方檢察署檢察官111年度執字第2167號執行之指揮（不准易科罰
金之執行命令），聲明異議，本院裁定如下：
    主    文
聲明異議駁回。
    理    由
一、聲明異議意旨引用刑事聲明異議狀所載（如附件）。
二、按受刑人或其法定代理人或配偶，以檢察官執行之指揮為不
    當者，得向諭知該裁判之法院聲明異議，刑事訴訟法第484
    條定有明文。其次，犯最重本刑為5年以下有期徒刑之罪，
    而受6個月以下有期徒刑或拘役之宣告者，得以新臺幣（下
    同）1,000元、2,000元或3,000元折算1日，易科罰金。但確
    因不執行所宣告之刑，難收矯正之效或難以維持法秩序者，
    不在此限，刑法第41條第1項定有明文。易科罰金之制度旨
    在救濟短期自由刑之流弊，性質屬於易刑處分，故在裁判宣
    告條件上不宜過於嚴苛，至於個別受刑人如有不宜易科罰金
    之情形，在刑事執行程序中，檢察官得依現行條文第1項但
    書項之規定審酌受刑人是否具有「確因不執行所宣告之刑，
    難收矯正之效，或難以維持法秩序」等事由，而為准許或駁
    回受刑人易科罰金之聲請，更符合易科罰金制度之意旨。是
    以檢察官對於得易科罰金案件之指揮執行，如認異議人確有
    因不執行所宣告之刑，難收矯正之效，或難以維持法秩序者
    ，自不應准予易科罰金；此乃檢察官指揮執行時得依職權裁
    量之事項，倘其未濫用權限，自不得任意指摘為違法，觀諸
    刑事訴訟法第457條第1項前段規定「執行裁判由為裁判法院
    之檢察官指揮之」自明（最高法院98年度台抗字第477號裁
    定意旨參照）。又所謂「難收矯正之效」及「難以維持法秩
    序」，乃立法者賦與執行檢察官得依具體個案，考量犯罪特
    性、情節及受刑人個人特殊事由，審酌應否准予易科罰金之
    裁量權，檢察官就此項裁量權之行使，僅於發生裁量瑕疵之
    情況時，法院始有介入審查之必要，倘檢察官之執行指揮已
    就刑法第41條第1項但書所指之情形妥為考量，則難認其裁
    量權之行使有何違法或不當可言。易言之，執行檢察官就受
    刑人是否確因易科罰金，有難收矯正之效，或難以維持法秩
    序之情事，有判斷之權限，法院僅得審查檢察官為刑法第41
    條第1項但書之裁量時，其判斷之程序有無違背法令、事實
    認定有無錯誤、其審認之事實與刑法第41條第1項但書之裁
    量要件有無合理關連、有無逾越或超過法律規定之範圍等問
    題外，原則上不宜自行代替檢察官判斷受刑人是否有上開情
    事，即僅於檢察官上開裁量權之行使，有前述未依法定程序
    進行裁量，超越法律授權裁量範圍等情事時，法院始有介入
    審查之必要（最高法院77年度台非字第158號判決、99年度
    台抗字第899號、100年度台抗字第647號裁定意旨參照）。
    是易科罰金應否採行，專屬刑罰之執行技術問題，是否准予
    易科罰金，立法權已賦予執行檢察官裁量之權，司法權應予
    尊重；倘執行檢察官於執行處分時已依據不准易科罰金之具
    體理由，且未有逾越法律授權或專斷等濫用權力之情事，自
    不得遽謂執行檢察官之執行指揮為不當。
三、次按犯最重本刑為5年以下有期徒刑以下之刑之罪，而受6月
    以下有期徒刑或拘役之宣告者，依刑法第41條第1項規定，
    固得易科罰金。但易科罰金，難收矯正之效或難以維持法秩
    序者，不在此限。又依前項規定得易科罰金而未聲請易科罰
    金者，以及受6月以下有期徒刑或拘役之宣告，而不符前項
    易科罰金之規定者，依同條第2項、第3項規定，固均得易服
    社會勞動。然因身心健康之關係，執行顯有困難者，或易服
    社會勞動，難收矯正之效或難以維持法秩序者，不適用之，
    同條第4項亦定有明文。上開易刑處分之否准，係法律賦予
    檢察官指揮執行時之裁量權限，執行檢察官自得考量受刑人
    之實際情況，是否有難收矯正之效或難以維持法秩序，以作
    為其裁量是否准予易科罰金或易服社會勞動之憑據，非謂一
    經判決宣告易科罰金之折算標準，執行檢察官即應為易科罰
    金或易服社會勞動之易刑處分。又所謂「難收矯正之效」及
    「難以維持法秩序」，乃立法者賦與執行檢察官得依具體個
    案，考量犯罪特性、情節及受刑人個人特殊事由，審酌應否
    准予易刑處分之裁量權，檢察官就此項裁量權之行使，僅於
    發生裁量瑕疵之情況，法院始有介入審查之必要，倘檢察官
    之執行指揮，其程序上已給予受刑人就其個人特殊事由陳述
    意見之機會（包括在檢察官未傳喚受刑人，或已傳喚受刑人
    但受刑人尚未到案前，受刑人先行提出易科罰金聲請等情形
    ），實體上並已就包含受刑人所陳述關於其個人特殊事由在
    內之刑法第41條第1項但書或第4項所指情形予以衡酌考量，
    則難認其裁量權之行使有何違法或不當可言。易言之，執行
    檢察官就受刑人是否確因易科罰金或易服社會勞動，而有難
    收矯正之效，或難以維持法秩序之情事，有裁量判斷之權限
    ，法院僅得審查檢察官裁量時其判斷之程序有無違背法令、
    事實認定有無錯誤、其審認之事實與刑法第41條第1項但書
    、第4項之裁量要件有無合理關連、有無逾越或超過法律規
    定之範圍等問題，原則上不宜自行代替檢察官判斷受刑人有
    無上開情事。倘執行檢察官經綜合評價、衡酌後，仍認受刑
    人有上開不適宜為易刑處分之情形，而為否准受刑人易科罰
    金或易服社會勞動之執行命令，則屬執行檢察官裁量權之合
    法行使範圍，自不得任意指為違法或不當（最高法院110年
    度台抗字第1188號裁定意旨參考)。　　
四、經查：
  ㈠受刑人陳明友前於民國111年3月4日，因犯駕駛動力交通工具
    而吐氣所含酒精濃度達每公升0.25毫克以上之罪，經本院以
    111年度苗交簡字第349號判決判處有期徒刑3月，如易科罰
    金，以1,000元折算1日確定，嗣經臺灣苗栗地方檢察署（下
    簡稱苗栗地檢署）檢察官依上開判決通知受刑人到案執行，
    受刑人具狀向檢察官聲請准其易科罰金，經執行檢察官駁回
    受刑人易科罰金之聲請等情，有前開判決、苗栗地檢署111
    年8月19日苗檢松丙111執2167字第1119020261號函、111年8
    月31日苗檢松丙111執2167字第1119021340號函等在卷可稽
    ，並經本院依職權調取苗栗地檢署111年度執字第2167號卷
    宗核閱無訛。聲明異議人係受刑人陳明友之配偶，有戶役政
    資訊網站查詢-個人戶籍資料1紙在卷足憑（見本院卷），是
    聲明異議人就檢察官所為之執行指揮聲明異議，其程序合法
    ，合先敘明。
  ㈡苗栗地檢署執行檢察官於本案判決確定後，以執行傳票通知
    受刑人應於111年8月30日上午10時許，至苗栗地檢署報到執
    行，該執行傳票並於111年8月26日送達受刑人，有受刑人親
    自簽收之送達證書1紙在卷足憑（見苗栗地檢署111年度執字
    第2167號），受刑人則於111年8月17日，具狀聲請准予易科
    罰金，經檢察官審酌後以：「茲審酌受刑人屢犯公共危險罪
    ，如不發監執行所宣告之刑，難以收矯正之效，及難以維持
    法秩序，爰依刑法第41條之規定，不准易科罰金，請查照。
    」等語為由，不准受刑人易科罰金，有苗栗地檢署111年8月
    31日苗檢松丙111執2167字第1119021340號函乙份在卷足憑
    （見苗栗地檢署111年度執聲他字第2167號執行卷宗）。足
    認執行檢察官於執行處分時，已給予受刑人有向執行檢察官
    表示其個人特殊事由等陳述意見之機會，且確已依具體個案
    ，考量犯罪特性、情節及受刑人個人特殊事由等因素，並具
    體說明不准易科罰金之理由，揆諸前揭說明，自不得遽認檢
    察官執行之指揮為違法或不當。
　㈢近年來酒後駕車造成重大傷亡之事件頻傳，社會對於酒後駕
    車行為應予嚴懲已有高度共識，受刑人為智識經驗正常之成
    年人，對上情自難諉為不知，況且國家並非沒有給予受刑人
    寬典，受刑人第1次酒駕之犯行，檢察官給其緩起訴處分，
    嗣其緩起訴處分被撤銷，經本院以97年度苗交簡字第302號
    判決，判處有期徒刑2月15日確定，檢察官准予易科罰金；
    第2次酒駕犯行，經本院以97年度苗交簡字第159號判決，判
    處拘役55日，檢察官仍准予易科罰金，有臺灣高等法院被告
    前案紀錄表1份可參，經執行完畢後，不知悔改，再犯本次
    同一性質之公共危險罪，且飲用1罐金牌啤酒後，隨即於當
    日18時20分許駕駛自用小客車上路，旋於同日18時38分許被
    警方查獲，測得吐氣所含酒精濃度值達每公升0.27毫克，已
    超過標準值，足見受刑人不僅法治觀念顯有偏差，且嚴重漠
    視公眾往來之交通安全，對不特定多數用路人及駕駛人自身
    之生命、身體、財產均帶來高度危險性，又是駕駛自用小客
    車，危險程度頗高，顯見易科罰金之財產上負擔，完全無法
    讓受刑人記取教訓，其無視於其他用路人生命安全之態度及
    惡性，實昭然若揭，所為具高度危險性並嚴重侵害法秩序，
    又怎麼能期待本案藉易科罰金或易服社會勞動，即可維持法
    秩序或收矯治之效？又不能安全駕駛之所以會一再修法，並
    被社會大眾所厭惡，就是因為喝酒後開車上路，會降低注意
    力而容易造成車禍產生遺憾，受刑人此次酒駕行為運氣尚佳
    ，行駛後不久即被警及時查獲，幸未造成傷亡，但其行為仍
    然增加了社會之風險，自難以此射倖性為由，而遽認受刑人
    行為輕微。
　㈣至聲明異議意旨另舉受刑人家中另有體弱多病之老母需其扶
    養照料等為由，惟上開事由核與刑法第41條第1項但書所定
    易科罰金，應考量受刑人是否有「難收矯正之效」或「難以
    維持法秩序」無涉。換言之，檢察官審酌得否易科罰金，並
    非首應考量受刑人之家庭狀況等因素，而應衡量國家對受刑
    人實施之具體刑罰權是否得收矯正之效及維持法秩序。是受
    刑人上開家庭狀況等原因，本不影響執行檢察官上開指揮執
    行之認定，且無從據以作為執行檢察官指揮將受刑人發監執
    行有何違法或不當之事證。再者，受刑人入監服刑，難免造
    成家中經濟及工作一定程度之影響，亦勢必對家庭其他成員
    產生若干不便，此乃受刑人因犯罪所須付出之代價，實為制
    度所必然，受刑人之家庭及日後工作境況，與執行檢察官是
    否應准許受刑人易科罰金，無必然關聯，亦難執此主張執行
    檢察官指揮將受刑人發監執行有何違法或不當之處。又短期
    自由刑固可能有些許弊病，惟仍保有短暫隔離受刑人之效果
    ，並使受刑人感受刑罰威嚴，不致輕易再犯之優點，此為易
    刑處分所不具，而本件從受刑人之前案及其犯罪情節可知易
    刑處分對其已無嚇阻效果，檢察官基此認需令其入監執行方
    能收矯正之效，並無不當可言。再者，是否符合「難收矯正
    之效」、「難以維持法秩序」之不准易科罰金、易服社會勞
    動要件，核與受刑人有無身體、教育、職業、家庭等執行困
    難事由無涉。而現行刑法第41條第1項有關得易科罰金之規
    定，已刪除「因職業、家庭等事由，執行顯有困難」之規定
    ，亦即執行檢察官考量是否准受刑人易科罰金、易服社會勞
    動時，已不須考量受刑人是否因職業、家庭等事由致執行顯
    有困難，而僅須考量受刑人如不接受有期徒刑或拘役之執行
    ，是否難收矯正之效，或難以維持法秩序，以作為其裁量是
    否准予易科罰金或易服社會勞動之依據，倘其未濫用權限，
    自不得任意指摘為違法（最高法院103年度台抗字第45號裁
    定意旨參照），是檢察官於本件裁量時自無庸考慮受刑人之
    家中或工作情況，受刑人即無從以其老母需其照顧指摘檢察
    官之裁量有所違誤。
  ㈤綜上所述，執行檢察官於指揮執行時，已綜合考量受刑人之
    犯罪情節及個別具體事由，並說明不准易科罰金之理由，亦
    無逾越法律授權或專斷等濫用權力之情事，尚難遽謂檢察官
    之執行指揮為不當，法院自應尊重其裁量權限，而無從介入
    加以審查。從而，受刑人之配偶執上述事由聲明異議，核無
    理由，應予駁回。
五、依刑事訴訟法第486條，裁定如主文。
中　　華　　民　　國　　111 　年　　10 　月　　31 　　日
                  刑事第一庭  法  官  柳章峰 
以上正本證明與原本無異。
如不服本裁定，應於裁定送達後5日內向本院提出抗告狀。
                              書記官  王祥鑫 
中　　華　　民　　國　　111 　年　　10  　月　　31　　日